【裁判字號】    89,上訴,1884
【裁判日期】    900130
【裁判案由】    殺人
【裁判全文】
臺灣高等法院臺中分院刑事判決                  八十九年度上訴字第一八八四號
    上  訴  人
    即  被  告  壬○○
    指定辯護人  本院公設辯護人  丙○○
    上  訴  人
    即  被  告  己○○
    選任辯護人  李東炫
    上  訴  人
    即  被  告  戊○○
    指定辯護人  本院公設辯護人  丙○○
右上訴人因傷害致死案件，不服臺灣台中地方法院八十九年度重訴字第五九一號中華
民國八十九年九月一日第一審判決（起訴案號：臺灣台中地方法院檢察署八十八年度
偵字第二三○四九號、八十九年度偵字第四五二號），提起上訴，本院判決如左：
      主  文
原判決撤銷。
壬○○共同傷害人之身體，因而致人於死，處有期徒刑拾年。
己○○、戊○○共同傷害人之身體，因而致人於死，均累犯，各處有期徒刑玖年。
    事  實
一、己○○前於民國 (下同 )八十六年間因違反槍砲彈藥刀械管制條例、妨害自由等
    案件，經台灣台中地方法院分別判處有期徒刑六月，合併定執行刑有期徒刑十月
    ，於八十六年十月二十七日易科罰金執行完畢，戊○○前於八十二年間，分別因
    違反麻醉藥品管理條例案件，先後經本院及台灣台中地方法院各判處有期徒刑九
    月，二案接續執行，於八十四年一月四日執行完畢，又於八十五年間因違反麻醉
    藥品管理條例及槍砲彈藥刀械管制條例案件，先後經台灣台中地方法院判處有期
    徒刑一年八月及八月，二案均經提起上訴後撤回上訴而確定，經合併定應執行刑
    有期徒刑二年，於八十七年九月二十二日執行完畢。
二、壬○○於八十八年（起訴書誤載為八十七年）十一月十七日凌晨二時許，與真實
    姓名年籍不詳、綽號「阿強」之成年男子至台中市○○路二四六號癸○○所經營
    之燒酒雞飲食店吃宵夜，席間因細故與亦在該飲食店內飲食之乙○○發生口角，
    乙○○之友人吳方仲持酒瓶欲毆打壬○○，經癸○○勸止，故未發生肢體衝突。
    詎壬○○因而懷恨在心，乃以其所有之0000000000號行動電話聯絡綽
    號「阿童」之己○○找人前來尋仇，己○○應允後，旋自行攜帶棒球棍二支，駕
    駛其於同年四、五月間向辛○○借用後即由己○○使用之車牌號碼Ｂ六－九五三
    七號自用小客車前往上址。於同日凌晨二時三十分許，己○○抵達上址癸○○所
    經營之飲食店，己○○將車停於該飲食店對面後，即自上開自用小客車行李箱內
    取出棒球棒一支，衝向癸○○所經營之飲食店，壬○○見狀即大聲喊「打」，壬○○、己○○均預見以磚塊、棒球棒、旗竿等物對人之頭部、身體腰腹等重要部
    位重擊，足以致死，竟共同基於傷害之犯意聯絡，由壬○○持在桌上墊爐之磚塊
    毆擊吳方仲之頭部，己○○則持球棒毆擊吳方仲及乙○○，此時適戊○○騎乘機
    車亦抵達上址飲食店，己○○見狀即叫戊○○至其車內取棒球棒參與毆打吳方仲
    、乙○○，戊○○亦預見以磚塊、棒球棍、旗竿等物對人之頭部、身體腰腹等重
    要部位重擊，足以致死，竟依言至上開自用小客車行李箱內取球棒一支，與壬○○、己○○共同基於傷害之犯意聯絡，以所持之棒球棍共同毆打吳方仲、乙○○
    二人，壬○○除壓制吳方仲以便己○○、戊○○毆擊外，並以拳腳毆擊吳方仲，
    乙○○因遭毆擊致受有頭部外傷併頭皮撕裂傷（六乘一公分、四乘一公分）、顏
    面擦傷等傷害，乃負傷逃離現場，戊○○即持球棒追趕乙○○，因未能追及，戊○○旋又折返現場將球棒交予壬○○，壬○○、己○○、戊○○等即分別以拳腳
    、球棒、及在現場取得之旗竿毆擊吳方仲之頭部、胸部、腰部等處，致吳方仲受
    有頭部右上前頂不規則鈍器傷合併皮下瘀血、骨折及顱內出血成Ｙ字形之不規則
    裂、左前胸二重條痕十乘三公分（內痕十五公分）、右鎖骨手抓痕合併衣服纖維
    摺紋、右手上臂防禦創皮下瘀青十二乘八公分、腰際八乘十二公分之皮下嚴重瘀
    血、右上臂十二乘八公分之鈍器傷、左手後臂上方手抓痕下方三處防禦創三乘二
    公分、左右大腿上部八乘三公分之二重條痕、右膝蓋後四乘八公方之皮下瘀血、
    左鼠蹊部之皮下血腫六乘五公分等傷害而倒地，壬○○、己○○、戊○○等見吳
    方仲倒地後，即由己○○駕駛上開自用小客車載戊○○離開現場，壬○○則自行
    離去，己○○並將毆擊吳方仲、乙○○之球棒、旗竿丟棄於台中市建國市場之垃
    圾堆內，吳方仲經癸○○叫救護車將之送醫後，終因頭部外傷顱內出血，於同日
    下午一時十分許不治死亡，經警報請臺灣臺中地方法院檢察署檢察官相驗後，循
    線查悉上情。
三、案經臺中市警察局第三分局移送臺灣臺中地方法院檢察署檢察官偵查及該署檢察
    官自動檢舉起訴。
    理  由
一、訊據上訴人即被告（下稱被告）壬○○坦承有與被害人吳方仲、乙○○互歐致吳
    方仲死亡，被告己○○承認持旗竿毆打乙○○，被告戊○○供承有持棒球棒交予
    被告壬○○之事實，惟均矢口否認有殺人之犯意。被告壬○○辯稱：是乙○○、
    吳方仲他們先打伊，伊係基於自衛與對方互毆，案發後伊亦未逃走，並請老闆叫
    救護車云云；被告己○○辯稱：並未預謀打架，是應壬○○之邀前往吃東西，到
    場適見壬○○與人打架才過去幫忙，伊當天係持旗竿追打乙○○而非吳方仲，故
    死者身上並無旗竿所致傷痕。且伊離開現場後因見壬○○尚留在現場，伊擔心壬○○被對方打，始打電話給庚○○、辛○○兄弟叫他們來幫忙救人，伊於八十八
    年十一月十七日凌晨二點十九分於丁○○住處打電話給壬○○，係在案發之後，
    原審認定之案發時間有誤云云；被告戊○○辯稱：伊只是路過見朋友己○○與人
    鬥毆，一時好奇而在旁觀戰，是己○○叫伊至車上拿球棒，伊一時不知所措遂依
    其言拿棒球棍至現場，隨即被壬○○搶走球棒，伊從頭至尾並未參與打架云云。
    經查：
  (1)被告壬○○於證人癸○○所經營之飲食店內與被害人乙○○發生口角，被害人吳
    方仲持酒瓶欲毆打壬○○，經癸○○勸止，雙方並未發生肢體衝突，後經被告壬○○以電話聯絡後，未久被告己○○到場，一下車即自其所駕駛之自用小客車行
    李箱內取出棒球棒，被告壬○○見狀乃高聲喊「打」，旋即發生鬥毆等情，業據
    被害人乙○○於警訊、偵查及原審暨本院審理中指訴甚詳。而被告壬○○、己○○於本院審理中均供承被告己○○當天係因接獲被告壬○○之電話，方駕車至上
    址飲食店，雖然均否認被告壬○○打電話予被告己○○之目的，係要被告己○○
    前往打架，然查，被告壬○○於偵查中供承：「（有無叫己○○來打架？）其中
    有一通是我與己○○說我在打架，如果有朋友可以一起來」（見臺灣臺中地方法
    院檢察署八十九年度偵字第四五二號卷，下稱偵乙卷，第二百五十五頁），而證
    人癸○○就案發之經過證述：己○○到場前，壬○○雖曾與乙○○、吳方仲發生
    口角，吳方仲並有持酒瓶欲毆打壬○○之情事，然經勸導制止後，並未發生肢體
    衝突，且雙方已平息紛爭，約過十多分鐘後，吳方仲準備走出時，突然看到己○○很快從店對面自小客車上下來，手上持棒球棒，一過來便找吳方仲一直追打（
    見偵乙卷第一百六十一頁、原審卷第七十三頁）等語。由證人癸○○上開證述可
    知，於被告己○○抵達前，被告壬○○與被害人乙○○、吳方仲間係處於紛爭平
    息後之平靜狀態，係被告己○○抵達後持球棒追打被害人吳方仲，方發生鬥毆，
    被告己○○如係應被告壬○○之邀前往飲食，則被告己○○抵達上址時，絕無一
    下車即逕行攜帶球棒追打被害人之理；再被告己○○於前往上址飲食店前，曾以
    其所有之0000000000號行動電話與庚○○、辛○○兄弟聯絡，要求庚○○、辛○○兄弟前往幫忙打架，亦據證人庚○○、辛○○於警訊中陳述甚明（
    見偵甲卷第二百五十五頁至第二百五十九頁），庚○○於偵查中更結證：「．．
    ．十七日凌晨二點多我回到家裡，己○○在十七日凌晨二點至三點間打了好幾通
    電話到我0000000000號行動電話，叫我去挺劉國仔的『賭』，意思是
    叫我去幫壬○○打人，我說我與壬○○沒交情，我拒絕。己○○當時是叫我到我
    家樓下等他，他會來載我。好幾通電話都是講這件事，叫我出去挺壬○○，他說
    他們只有二個人，不夠人數。」、證人辛○○於檢察官詢以：「己○○是否有打
    電話叫你幫忙打架？」時結證稱：「有的，八十八年十一月十七日凌晨二點左右
    ，他打好幾通電話給我，是打我的0000000000號，他叫我去幫忙打架
    ，他說叫我去精武路壬○○經營的海產店等，好幾通都是說同樣的事，但沒有說
    什麼事要打架」（見偵甲卷第二九一頁至第二九四頁）等語綦詳。證人庚○○於
    本院訊問時亦證稱：「（己○○）有打了二十多通電話叫我們幫他打架。」「（
    二點十九分，己○○又打電話給你？）他打很多通，一直叫我過去。」（本院卷
    九十二頁訊問筆錄）「（問：十七日打電話給你是叫你去打架或吃宵夜？）宵夜
    當時已經吃完了。」（本院卷九十三頁訊問筆錄），證人辛○○於本院訊問時證
    稱：「（己○○）打電話叫我幫他叫人去打架，……到練武路海派那邊說要打架
    ，但我沒去。」「（凌晨二點○五分你有打電話給他否？）我告知他找不到人手
    。」「己○○隔天對我說二個人打七八個人，好像打死人。」（本院卷九十二頁
    正面及背面）被告壬○○於電話中如僅係邀請被告己○○前往飲食，則被告己○○對被告壬○○於上址飲食店內與被害人發生口角乙事應無所悉，絕無致電要求
    庚○○、辛○○前往幫忙打架之舉，足見被告壬○○、己○○於原審及本院審理
    中辯稱二人通電話僅係邀請前往飲食云云不實。而被告壬○○經送請內政部警政
    署刑事警察局進行測謊之結果，亦認其就有無以電話通知人前往毆打被害人乙○○、吳方仲乙節，答稱「沒有」呈不實反應，有說謊之現象，有該局八十九年二
    月二十五日刑鑑字第二三八二五號鑑驗通知書在卷可憑，另己○○所稱伊於當日
    凌晨兩點十九分於丁○○住處喝酒，並以丁○○住處之電話打給壬○○問伊是否
    安全云云，然依卷附己○○之電話通聯紀錄（見偵甲卷第一八四頁），己○○係
    於二點十九分以其所有0000000000行動電話打給庚○○，又豈會同時
    於二點十九分以丁○○住處之電話打給壬○○？足見其所言不實。綜據上述，被
    告壬○○前開辯稱係因先遭吳方仲、乙○○毆打，基於自衛才與被害人互毆，被
    告己○○辯稱係應邀前往飲食，到場時見被告壬○○與人打架才過去幫忙云云，
    均係事後卸責之詞，不足採信。本案係被告壬○○於證人癸○○經營之飲食店內
    ，與被害人發生口角，心生不滿始以電話聯絡被告己○○前往尋仇、鬥毆，應可
    認定。
  (2)被告壬○○、己○○於警訊、偵查及原審分別坦承有以磚塊、旗竿、棒球棒毆打
    被害人吳方仲、乙○○，並稱被告戊○○有參與，被告戊○○於警訊亦稱被告壬○○有持棒棍毆打被害人吳方仲 (詳偵查乙卷第一百四十頁背面、第一百五十三
    頁至第一百五十四頁、第一百七十三頁背面、第一百七十四頁背面、第一七八頁
    、第二二五頁、第二百五十四頁反面、第二五六頁、原審卷第八十七頁），核與
    被害人乙○○之指訴、證人癸○○之證述相符。而被告戊○○於八十九年一月十
    七日另案為警查獲，於同年月十九日檢察官發指揮書由台中縣警察局第三分局借
    提被告戊○○調查本案時，被害人乙○○於當天即明確指認被告戊○○於案發時
    確有持球棒毆打被害人吳方仲。被害人乙○○於警訊及偵、審中迭指稱：戊○○
    當時持棒球棒追伊未能追到後，即跑回去打吳方仲，當時有三個人在打，但其中
    有二人有棒球棒，有一人是戊○○，戊○○係先持棒球棒毆打吳方仲，後方將球
    棒交予壬○○等情甚詳（見偵乙卷第二百二十六頁至第二百二十七頁、第二百五
    十三頁背面、原審卷第七十三頁）。被告戊○○亦自承曾持球棒追被害人乙○○
    ，而被告戊○○之臉部復有明顯之胎記，甚易辨認，被害人乙○○應無誤認之虞
    。被害人乙○○指訴持球棒毆打被害人吳方仲之人數，與證人癸○○迭次證稱雖
    被招牌阻礙視線，仍有看見有二、三人持二支棒球棒毆打被害人吳方仲等語，並
    不相悖。參以被告三人於原審一致供稱與被害人吳方仲、乙○○發生鬥毆，並無
    其他人毆打被害人等情，足見被告戊○○確有參與毆打被害人乙○○、吳方仲。
    再被害人吳方仲因遭毆擊致其頭部右上前頂不規則鈍器傷合併皮下瘀血、骨折及
    顱內出血成Ｙ字形之不規則裂痕，由角度及裂痕推定兇器應為棍棒類，左前胸二
    重條痕十乘三公分（內痕十五公分）推測木棍大小直徑約為三公分左右、右鎖骨
    手抓痕合併衣服纖維摺紋、右手上臂防禦創皮下瘀青十二乘八公分；腰際八乘十
    二公分之皮下嚴重瘀血，且不見二重條痕，只見整片出血，應為較粗之球棒；右
    上臂十二乘八公分之鈍器傷、左手後臂上方手抓痕下方三處防禦創三乘二公分為
    拳頭傷、左右大腿上部八乘三公分之二重條痕為棍狀物、右膝蓋後四乘八公方之
    皮下瘀血大片應為球棒類所形成，與腰際之血腫、頭部之血腫三處無庸置疑同一
    棒棍所形成；左鼠蹊部之皮下血腫六乘五公分應為腳膝蓋撞擊所造成；右鼠蹊部
    之腳踢造成皮下血腫，兩手抓痕皮下瘀血等面積較小的皮肉傷（拳頭），再合併
    棍棒所造成右膝後、左腰際部、右上臂等高低不同之外傷，又左胸前及左右大腿
    二處之二重條痕，係藤條、鐵棍類之物所造成，被害人吳方仲身上有三種以上不
    同之鈍器物造成之傷痕，再觀死者前後所受之傷，可推研必有三人以上之合擊；
    死者致命傷為頭部，右前上為明顯鈍器物用力敲擊造成皮膚不規則撕裂傷（已縫
    合）並引發骨折與顱內出血死亡之事實，業經臺灣台中地方法院檢察署檢察官會
    同法醫師相驗、解剖屬實，並製有勘驗筆錄、解剖筆錄、相驗屍體證明書、相驗
    屍體驗斷書及照片在卷可稽，參以被告戊○○於案發後，曾分別對庚○○、辛○○、鄭俊杰表示為「挺」被告己○○而共同打死人，急於找被告己○○出面解決
    問題等情，亦據證人庚○○、辛○○、鄭俊杰於偵查中結證甚明（見偵甲卷第二
    百九十一頁至第二百九十五頁背面）。被告己○○於偵查中亦坦承確有向證人庚○○為上開表示（見偵乙卷第一百四十一頁背面），足見證人庚○○、辛○○、
    鄭俊杰上開證述屬實。從而，被告戊○○確有與被告壬○○、己○○，共同毆打
    被害人吳方仲、乙○○之事實，應堪認定。而被害人吳方仲因遭被告三人合擊，
    致受有上開傷害，終因顱內出血送醫不治而死亡，被害人乙○○則受有頭部外傷
    併頭皮撕裂傷（六乘一公分、四乘一公分）、顏面擦傷等傷害，除有上開勘驗筆
    錄、解剖筆錄、相驗屍體證明書、相驗屍體驗斷書及照片在卷可稽外，並有診斷
    證明書、履勘現場筆錄、現場圖、現場照片附卷可按，依上開相驗屍體驗斷書、
    診斷證明書等所載，被害人吳方仲之死亡及被害人乙○○所受之傷，與被告三人
    之毆擊傷害行為間顯有因果關係。
  (3)按殺人與傷害人致死之區別，應以有無殺意為斷，其受傷之多寡，及是否為致命
    部位，有時雖可藉為認定有無殺意之心證，究不能據為絕對標準（最高法院十八
    年上字第一三○九號判例意旨）。本案發生鬥毆之原因係因被害人乙○○與壬○○熟識，雙方因細故爭執，被害人吳方仲持酒瓶欲毆打被告壬○○經勸阻而引發
    ，被告壬○○雖覺有失顏面而心生不滿，但尚缺乏殺被害人之動機，而被告己○○與被害人吳方仲等本非熟識，純係為「挺」被告壬○○而至現場參與鬥毆，被
    告戊○○則是臨時騎車經現場時見其友即被告己○○與人互毆而受邀加入，且被
    害人吳方仲倒地後被告等並未繼續毆打，足見被告等僅係以教訓被害人之意思為
    傷害之行為甚明。又人之頭部屬人體之要害，而人體之腰、腹部屬器官密集之部
    位，均較脆弱，以球棒、磚塊毆擊有致死之可能，常人皆知，被告等當能預見，
    乃被告竟分別以拳頭、磚塊、旗竿、球棒等物合力猛擊被害人吳方仲之頭部、腰
    部等處及乙○○之頭部等處，致吳方仲因而死亡，乙○○因而受傷，自應負傷害
    致死及傷害之罪責，又共同正犯之意思聯絡並不限於事前有所謀議，即僅於行為
    當時有共同犯意之聯絡者，已屬之，且其表示之方法，亦不以明示通謀為必要，
    即相互間有默示之合致，亦無不可，亦不以直接發生者為限，間接之聯絡亦包括
    在內（最高法院七十三年台上字第二三六四號、七十七年台上字第二一三五號判
    例參照）。被告己○○係應被告壬○○之邀攜棒球棒前往飲食店，甫抵達即持球
    棒毆擊被害人吳方仲、乙○○，與被告壬○○自有傷害之犯意聯絡，被告戊○○
    雖係途經受被告己○○之邀方行加入，持球棒合力毆擊被害人，與被告壬○○、
    己○○亦有傷害之犯意聯絡。
二、核被告壬○○、己○○、戊○○所為均係犯刑法第二百七十七條第二項之傷害致
    死罪及同條第一項傷害罪。被告三人就前開犯行有犯意聯絡及行為分擔，為共同
    正犯。又被告三人以一行為，同時觸犯傷害致死罪及傷害罪，係一行為同時觸犯
    數罪名，為想像競合犯，應從較重之傷害致死罪論處；公訴人認被告係犯刑法第
    二百七十一條第一項之殺人罪及同條第二項之殺人未遂罪，尚有未洽，起訴法條
    應予變更，原審予以論罪科刑，固非無見，惟原審認被告等係犯刑法第二百七十
    一條第一項之殺人罪及第二項之殺人未遂罪尚有未當，被告等上訴意旨否認有殺
    人犯意，爭執原審判處殺人罪不當，即非無據，原判決既有上開可議之處，即屬
    無可維持，應由本院撤銷改判。又被告己○○前於八十六年間因違反槍砲彈藥刀
    械管制條例、妨害自由等案件，經台灣台中地方法院分別判處有期徒刑六月，合
    併定執行刑有期徒刑十月，於八十六年十月二十七日易科罰金執行完畢，戊○○
    前於八十二年間，分別因違反麻醉藥品管理條例案件，先後經本院及台灣台中地
    方法院各判處有期徒刑九月，二案接續執行，於八十四年一月四日執行完畢，又
    於八十五年間因違反麻醉藥品管理條例及槍砲彈藥刀械管制條例案件，先後經台
    灣台中地方法院判處有期徒刑一年八月及八月，二案均經提起上訴後撤回上訴而
    確定，經合併定應執行刑有期徒刑二年，於八十七年九月二十二日執行完畢，有
    台灣高等法院被告全國前案紀錄表在卷可按，五年以內再犯本件有期徒刑以上之
    罪，均為累犯，均應依刑法第四十七條之規定加重其刑（傷害致死罪之法定刑中
    無期徒刑部分依法不得加重），爰審酌被告壬○○僅因口角細故，即召人前往尋
    仇，被告己○○、戊○○與被害人並無冤仇，僅受邀即分持球棒、旗竿等物毆擊
    被害人吳方仲致死、乙○○受傷，逞兇鬥狠、惡性非輕，影響社會治安甚鉅，犯
    罪所生危害重大及犯罪後未能坦承罪行等一切情狀，分別量處如主文第二、三項
    所示之刑。被告持以毆擊被害人之磚塊、旗竿並非被告等所有，棒球棒二支並非
    違禁物，又為被告章文榮丟棄，迄未據尋獲扣案，顯已滅失，爰均不為沒收之諭
    知。
三、據上論結，應依刑事訴訟法第三百六十九條第一項前段、第三百六十四條、第二
  百九十九條第一項前段、第三百條、刑法第二十八條、第二百七十七條第一項、
    第二項、第五十五條、第四十七條、罰金罰鍰提高標準條例第一條前段，判決如
    主文。
    本案經檢察官甲○○到庭執行職務。
中      華      民      國    九十    年    一      月    三十          日
                              臺灣高等法院臺中分院刑事第九庭
                                    審判長法  官  陳  筱  珮
                                          法  官  古  金  男
                                          法  官  康  應  龍
右正本證明與原本無異。
如不服本判決應於收受送達後十日內向本院提出上訴書狀，其未敘述上訴之理由者並
得於提起上訴後十日內向本院補提理由書（均須按他造當事人之人數附繕本）。
                                          書記官  黃  薰  慧
中      華      民      國    九十    年    二      月      一          日
                                                                        Ｃ


司法院資訊處製作；財團法人民間司法改革基金會備份。
